最高法院刑事判決　　　　　　九十六年度台上字第三七八四號
上　訴　人　台灣高等法院檢察署檢察官
被　　　告　甲○○
上列上訴人因被告毀損建築物案件，不服台灣高等法院中華民國
九十六年三月二日第二審更審判決（九十五年度上更(一)字第五三
三號，起訴案號：台灣台北地方法院檢察署九十一年度偵字第一
四五五號），提起上訴，本院判決如下：
    主  文
原判決撤銷，發回台灣高等法院。
    理  由
本件原判決以公訴意旨略稱：被告甲○○明知坐落在財團法人中
華福音道路德會所有之台北市中山區（起訴書誤載為中正區○○
○段二小段七六○地號土地、門牌為台北市○○○路○段八十九
巷二十七弄四號之地上建物，係經中華福音道路德會總會撥用經
費及中華福音道路德會真理堂（下稱「真理堂」）教友捐贈款項
，於民國五十七年間共同出資興建而成，屬於真理堂所有之建物
，竟基於毀損前揭建物之犯意，於九十年九月一日十時二十分許
，僱用不知情之曾仁宗率領工程人員，以怪手拆除殆盡，足以生
損害於真理堂。因認被告涉有刑法第三百五十三條第一項之罪嫌
云云。但經審理結果，認為不能證明被告犯罪，因而撤銷第一審
科刑之判決，改判諭知被告無罪，固非無見。
惟查：(一)、原判決以坐落前揭土地上之真理堂建物，其教堂部分
係四十九年間所興建，因未辦理保存登記，致所有權歸屬不明，
然「據路德會美國密蘇里總會（下稱路德會密蘇里總會）海外傳
道部執行主席愛德華．魏斯卡於八十六年（應係（西元）一九八
七年之誤載）七月六日所出具、經密蘇里州聖路易郡公證人凱瑟
琳惠特考穆公證之書函，載明中華福音道路德會於（西元）一九
七一年正式改組成路德會密蘇里總會之伙伴教會後，將各類土地
、財產、建物移轉所有權給『財團法人台灣省嘉義縣基督教中華
福音道路德會』；而財團法人中華福音道路德會之前身即為財團
法人台灣省嘉義縣基督教中華福音道路德會，且上開土地，兩造
均不爭執為由美國路德會密蘇里總會撥款所購買，美國總會購地
無非係為興建教堂，乃撥款一併興建該教堂，亦屬可能」，而謂
「若系爭建物當初以辦理保存登記，非無可能因而併同土地移轉
登記予財團法人中華福音道路德會」，進而謂「被告一再堅詞主
觀上所拆之教堂為財團法人中華福音道路德會所有，似非無據」
云云（見原判決第三頁第十二行至第二十四行）。惟該路德會密
蘇里總會前揭書函，僅敘及「『路德會密蘇里總會』於西元一九
五三年在台灣開始宣教工作。隨後幾年間，購買各類土地、財產
並建築許多建物。」等語而已，並未指明真理堂之建物即為「路
德會密蘇里總會」所建築；而「路德會密蘇里總會」世界事務執
行長Rev.Robert M.Ronegner 在二○○二年五月二十二日致台灣
台北地方法院民事庭及台北市政府行政訴訟委員會之覆函中，則
明確表示坐落台北市松山區（應係中山區○○○○○段二小段七
六○地號土地、門牌為台北市○○○路○段八十九巷二十七弄四
號之地上建物，經其要求該總會工作人員詳細調查後，並無任何
資料顯示該建物產權曾屬於「路德會密蘇里總會」，更遑論該總
會曾將前揭產權轉讓予財團法人中華福音道路德會（見偵查卷第
九八至九九頁）。原審就「路德會密蘇里總會」世界事務執行長
上開針對真理堂前揭所使用教堂等建物之產權來源所作說明，是
否可採，恝置不論，卻逕引據內容並非明確之「路德會密蘇里總
會」海外傳道部執行主席西元一九八七年七月六日書函，為有利
被告之論證，自不足以昭信服，併有判決理由不備之違誤。本院
前次判決發回意旨已指明，原判決仍未能就此詳予研求，仍為相
同推斷，自難謂允洽。(二)、原判決謂上開真理堂建物之拆除，係
被告經財團法人中華福音道路德會八十八年八月二十日第四屆董
事會第十四次臨時會、九十年八月十六日第五屆董事會第七次臨
時會決議通過改建及與展業建設股份有限公司簽立合建契約，而
依該契約書（第八條）之約定，應由財團法人中華福音道路德會
負責清除系爭土地上之建物，董事會雖決議先由董事朱運平及曾
治國前往溝通情商搬遷，嗣朱運平等人未能與現佔用之告發人璩
雅倫等人溝通協商自行拆遷。因被告擔任該財團法人中華福音道
路德會之董事長，主觀上堅信上開真理堂建物為財團法人中華福
音道路德會所有，且受財團法人中華福音道路德會董事會之委任
，並於九十年間向台北市政府工務局申請核發而取得系爭建物之
拆除執照，而後始僱工拆除系爭建物以便興建新教堂，在主觀上
難認其有毀壞他人建築物之犯罪故意（見原判決第四、五頁理由
二）。惟財團法人中華福音道路德會於八十八年八月十八日與展
業建設股份有限公司簽訂合建契約後，於同月二十日經該會第四
屆董事會第十四次臨時會決議通過該改建及合建案，嗣於九十年
八月十六日第五屆董事會第七次臨時會，就告發人等拒不自真理
堂前揭建物搬遷，應為如何處理之提案，係決議：「一八票通過
請朱運平及曾治國兩位董事前往真理堂再溝通協商。二依聖經教
訓，以和睦為原則。三依法處理。」（見偵字第二四七八二號卷
第十六至十九頁、原審上訴卷第九六至九九頁）似未決議由被告
自行僱工強行拆除。又依財團法人中華福音道路德會與展業建設
股份有限公司所訂契約第八條「本基地之地上物，由『現使用人
』『財團法人中華福音道路德會』負責於取得建築執照時拆除，
……」（見原審上更(一)卷第六八頁），然該真理堂之（當時）使
用人並非『財團法人中華福音道路德會』，而係「中華福音道路
德會台北市真理堂區會」之牧師及會（教）友使用（見前引上更
(一)卷第二○九、二一○頁之中華福音道路德會台北市真理堂區會
「五十四年一月十日所訂之組織章程」）。財團法人中華福音道
路德會係於七十五年三月五日登記（見前引上更(一)卷第一九三、
一九四頁台灣台北地方法院登記處法人登記謄本），究竟何時取
得前開真理堂建物之使用人地位？如依上述卷證，財團法人中華
福音道路德會既非該真理堂之使用人，被告何得以契約之約定作
為渠無犯罪故意之論據？原判決前揭論斷，與卷證資料未盡相符
，非無證據上理由矛盾之可議。(三)、真理堂之建物（教堂）於四
十九年間興建完成後，雖未辦理保存登記，但茍如被告所辯，真
理堂係財團法人中華福音道路德會之前身中華福音道路德會之地
方教會，為內部單位，該教堂等建物屬財團法人中華福音道路德
會所有，則何以被告提出之財團法人中華福音道路德會之財產清
冊中，俱未見有該教堂及教育堂、牧師宿舍之列載（見偵查卷第
六四頁、第七三頁）？證人任治平牧師在第一審證稱：「我從（
西元）一九五○年從香港來到台灣，開始推動路德會的成立，到
西元一九五二年成立台灣福音道路德會，福音道路德會與真理堂
的關係，是真理堂屬於福音道路德會的教會之一，我現在所指的
福音道路德會，我們剛開始是台灣福音道路德會，後來成立中華
福音道路德會，是在西元一九六六年組成，財團法人中華福音道
路德會是屬於中華福音道路德會下的一個組織，它是在一九九一
年以後才成立」、「台灣北區有真理堂等十一個教會，……都是
屬於中華福音道路德會的組織，而不屬於財團法人中華福音道路
德會以下的系統」、「真理堂人事的部分並不是由財團法人指派
的，是當地教會請的，由中華福音道路德會全體來支持」、「（
關於真理堂日常性的支出，是否由財團法人支付？）不是」、「
土地部分都是美國總會捐贈購買，建物是當地教會興建，建物屬
於真理堂」等語（見一審卷卷(二)第四至九頁）。又依前開「中華
福音道路德會真理堂區會組織章程」，該教會設有代表人，有一
定之組織、名稱、事務所、以及獨立之財產，性質上為非法人團
體。該教堂之興建經費係向地區教友募款及向美國「路德會密蘇
里總會」申請貸款，再逐期攤還，業據告發人陳明在卷，均提出
報告於中華福音道路德會總會年度代表大會，被告亦均有出席該
會年度代表大會（見偵查卷第六六至七二頁、一審卷卷(二)第二二
三至二二六頁）。再依六十一年十一月二十日中華福音道路德會
真理堂所出版之二十週年紀念特刊，該教堂係在四十六年九月二
十日舉行「獻堂禮」，並命名為「真理堂」（見一審卷卷(二)第一
二七、一二八頁、偵查卷第六七頁）。因此真理堂雖未辦理保存
登記，既由中華福音道路德會真理堂區會之教友部分出資建築，
似應由出資建築之人取得所有權。復參照被告所稱財團法人中華
福音道路德會之前身「台灣省嘉義縣基督教中華福音道路德會」
經台灣嘉義地方法院七十五年七月十日裁定准予變更組織（即變
更為財團法人）及捐助章程，同年九月七日所召開中華福音道路
德會第十一屆第一次代表大會即決議，於完成組織後，半年內輔
導「各堂所」之財團（即財團法人）之登記事宜（見前引原審上
更(一)卷第一九一、一九二頁），似中華福音道路德會總會在同意
成立財團法人之同時，其目的係希望由各堂所分別成立獨立之財
團法人，擁有各自之教堂，宣揚福音與基督教義等工作。由上述
證據觀察，真理堂似非屬財團法人中華福音道路德會之財產。前
揭不利被告之事證，何以俱非可憑以據為被告係故意毀損而拆除
前揭建物之判斷基礎？本院前次發回意旨已詳細指明，原審仍未
深入查明剖析，並於理由內為必要之論述，仍有調查未盡及判決
理由不備之違誤。檢察官上訴意旨指摘原判決不當，非無理由，
應認原判決仍有撤銷發回更審之原因。
據上論結，應依刑事訴訟法第三百九十七條、第四百零一條，判
決如主文。
中　　華　　民　　國　九十六　年　　七　　月　 十二 　日
                      最高法院刑事第十二庭
                          審判長法官  池　啟　明
                                法官  王　居　財
                                法官  郭　毓　洲
                                法官  韓　金　秀
                                法官  黃　梅　月
      本件正本證明與原本無異
                                      書  記  官
中　　華　　民　　國　九十六　年　　七　　月　 十六 　日
                                                      Ｑ
